臺灣高等法院民事判決
108年度上易字第1099號
上訴人即附
帶被上訴人  彭作聖  
訴訟代理人  鍾添錦律師
被上訴人即  
附帶上訴人  彭作誠  
訴訟代理人  曾鈞玫律師
被上訴人即  
附帶上訴人  彭秀文  
            彭秀月  
            吳鳳珠  
            彭春綺  
            彭信偉  
            彭子豪  
            彭晴亮  
            彭秀連  
            彭秀華  
            彭康瑋  
            彭翎嫣  
上列當事人間請求返還不當得利等事件，彭作聖對於中華民國10
8年7月31日臺灣新竹地方法院107年度訴字第967號第一審判決提
起上訴，彭作誠為一部附帶上訴並為訴之追加，本院於109年5月
27日言詞辯論終結，判決如下：
    主      文
原判決關於命彭作聖給付逾新臺幣伍拾玖萬零玖拾參元本息部分
，暨關於上訴部分訴訟費用之裁判均廢棄。
上開廢棄部分，附帶上訴人在第一審之訴駁回。
彭作聖其餘上訴駁回。
附帶上訴及追加之訴均駁回。
第一、二審訴訟費用關於上訴部分，由附帶上訴人負擔百分之六
十三，餘由彭作聖負擔；關於附帶上訴及追加之訴部分，由附帶
上訴人負擔。
    事實及理由
壹、程序部分：
一、按訴訟標的對於共同訴訟之各人必須合一確定者，共同訴訟
    人中一人之行為有利益於共同訴訟人者，其效力及於全體，
    民事訴訟法第56條第1項第1款前段定有明文。被上訴人即附
    帶上訴人彭作誠（下稱其名）於原審主張被繼承人彭火旺、
    彭田玉英（以下逕稱姓名）為兩造之父母或祖父母，彭火旺
    死亡後，上訴人即附帶被上訴人彭作聖（下稱其名）未經全
    體繼承人之同意，擅自提領彭火旺及彭田玉英之存款，並受
    贈取得多筆彭田玉英名下之不動產，而依民法第179條、第8
    31條準用第828條、第113條規定請求彭作聖將挪用之款項返
    還全體繼承人，並塗銷不動產贈與登記，因訴訟標的屬公同
    共有債權之權利行使，須由公同共有人全體一同起訴，當事
    人始為適格，彭作誠前聲請命彭田玉英之其餘繼承人彭秀文
    、彭秀月、吳鳳珠、彭春綺、彭信偉、彭子豪、彭晴亮、彭
    秀連、彭秀華、彭康瑋、彭翎嫣（下稱彭秀文等11人）追加
    為原告未果，經原法院於民國108年5月10日裁定彭秀文等11
    人追加為原告，其等於收受裁定後逾期未為追加，依民事訴
    訟法第56條之1第1項規定，視為已一同起訴；嗣原法院為彭
    作誠一部勝訴，一部敗訴之判決，彭作聖就其敗訴部分提起
    上訴，彭作誠則提起附帶上訴，因本件訴訟標的對於彭作誠
    與彭秀文等11人必須合一確定，依上開規定，彭作誠附帶上
    訴效力應及於彭秀文等11人，爰列彭秀文等11人為附帶上訴
    人（下與彭作誠合稱附帶上訴人）。
二、按在第二審為訴之變更或追加，非經他造同意，不得為之，
    但請求之基礎事實同一、擴張或減縮應受判決事項之聲明者
    ，不在此限，民事訴訟法第446條第1項但書、第255條第1項
    第2款、第3款分別定有明文。附帶上訴人於原審主張彭火旺
    於84年間與彭田玉英間就坐落新竹縣○○鎮○○段00000○00000
    地號土地（應有部分均為1/200），及846-1地號上同段1837
    建號建物即門牌號碼新竹縣○○鎮○○路000巷00號1樓（下稱系
    爭房屋，與前開土地合稱系爭不動產）所為買賣及移轉不動
    產之債權、物權行為均無效，彭作聖自彭田玉英處受贈取得
    系爭不動產自應依民法第113條規定塗銷登記，於本院追加
    依民法第767條規定為請求，並請求彭作聖遷讓返還系爭不
    動產予彭火旺之全體繼承人（見本院卷一第134、217、424
    頁），嗣減縮僅請求遷讓系爭房屋予彭火旺之全體繼承人（
    見本院卷二第356頁），核屬基礎事實同一及減縮應受判決
    事項之聲明，依上開規定，毋庸經他造同意，應予准許。
三、彭秀文等11人經合法通知未於言詞辯論期日到場，且核無民
    事訴訟法第386條各款所列情形，爰依彭作聖之聲請，由其
    一造辯論而為判決。
貳、實體部分：
一、彭作誠主張：伊父親彭火旺於84年11月2日死亡，繼承人為
    其配偶彭田玉英、子女彭作宗（96年11月12日死亡，其繼承
    人為其配偶吳鳳珠、子女彭春綺、彭信偉）、彭晴亮、彭作
    斌（94年1月17日死亡，繼承人為其子女：彭康瑋、彭翎嫣
    ）、彭作誠、彭作聖、彭秀連、彭秀珠（於93年1月14日死
    亡，繼承人為其子：彭子豪）、彭秀文、彭秀華、彭秀月；
    嗣母親彭田玉英於107年2月17日死亡，繼承人為彭作誠、彭
    晴亮、彭作聖、彭秀連、彭秀文、彭秀華、彭秀月，彭春綺
    、彭信偉、彭康瑋、彭翎嫣、彭子豪。系爭不動產於84年6
    月13日以買賣為原因由彭火旺移轉登記予彭田玉英，然當時
    彭火旺因中風住院，長期臥床、意識不清，自無可能將系爭
    不動產過戶予彭田玉英，依民法第75條後段規定，其買賣債
    權行為及移轉物權行為均無效；彭田玉英嗣於97年6月30日
    以贈與名義將系爭不動產過戶予彭作聖，未取得彭火旺全體
    繼承人之同意，為無權處分，其債權行為及物權行為皆屬無
    效，且彭作聖明知84年間彭火旺重病在床無法買賣過戶系爭
    不動產予彭田玉英，效力有疑，於97年6月30日仍受贈，屬
    惡意受讓人，彭作聖自應塗銷系爭不動產之贈與登記。又彭
    作聖利用與彭田玉英同住之機會，及彭田玉英於107年2月5
    日以後意識呈中度至重度昏迷狀態，於107年2月5日、同年
    月8日分別自彭田玉英所有合作金庫銀行竹東分行（下稱合
    庫竹東分行）帳戶提領新臺幣（下同）30,000元、3,200元
    ，於107年2月5日、同年月6日、同年月7日則自彭田玉英前
    開帳戶分別轉帳160,000元、272,000元、455,000元至自己
    帳戶；另於107年3月28日自彭火旺所有合庫竹東分行帳戶提
    領20,000元，合計940,200元（下稱系爭款項），爰依民法
    第179條、第831條準用第828條第3項及第113條規定，請求
    彭作聖將挪用之系爭款項返還彭田玉英全體繼承人，並塗銷
    系爭不動產贈與登記等語。求為判命：㈠彭作聖應給付940,2
    00元，及自107年9月12日起至清償日止之法定遲延利息予彭
    田玉英之全體繼承人公同共有。㈡彭作聖應將系爭不動產收
    件日期97年6月30日，收件字號97年東地字第000000號，原
    因為贈與之登記（下稱系爭不動產贈與登記）予以塗銷。原
    審判命彭作聖應給付940,200元，及自107年9月12日起至清
    償日止之法定遲延利息予彭田玉英之全體繼承人（即吳鳳珠
    以外之兩造）公同共有，駁回彭作誠其餘之訴。彭作聖就其
    敗訴部分提起上訴；彭作誠就系爭不動產部分提起附帶上訴
    ，效力及於彭秀文等11人，聲明：㈠原判決關於駁回後開第
    二項之訴部分廢棄。㈡彭作聖應將系爭不動產贈與登記塗銷
    ；並追加聲明：彭作聖應將系爭房屋遷讓交還予彭火旺之全
    體繼承人。就彭作聖上訴部分，答辯聲明：上訴駁回。（附
    帶上訴人於原審其餘請求經原判決駁回部分，未據其等聲明
    不服，不在本院審理範圍）。
二、彭作聖則以：伊父親彭火旺於84年間雖因中風住院，左側肢
    體麻痺而臥床無法言語，但仍有其他方式與外界溝通，非無
    行為能力之人；且當時母親彭田玉英在世，全數子女均認為
    父親過世後遺產均留給母親，屬全體繼承人同意之行為；父
    親過世後，繼承人訂有遺產分割協議書，由10名子女繼承取
    得各1,000元現金，其餘坐落新竹縣○○鎮○○段0000○0000○000
    0○0000地號土地、股票、存款皆由母親繼承，內容不包含系
    爭不動產，顯見全體繼承人皆知悉系爭不動產已過戶予母親
    。母親於97年6月26日即自書遺囑表示其名下之不動產均由
    伊繼承，嗣經代書建議，再改以贈與方式過戶予伊。附帶上
    訴人請求塗銷系爭不動產於97年6月30日之贈與登記，已罹
    於回復繼承權之2年、10年之消滅時效。父親過世後，伊與
    母親相依為命22餘年，母親將自己及父親帳戶存摺印章均交
    予伊，授權伊提領款項或出清股票，概括贈與伊帳戶內存款
    作為日常照顧母親及家居、醫療救護、各類稅捐繳款使用，
    因母親最後有截肢，伊領取、轉帳系爭款項用以支付醫療費
    用，後來母親過世就拿來支付喪葬費，若認伊須返還系爭款
    項予彭田玉英之全體繼承人，伊主張以支出之醫藥費、喪葬
    費503,893元與附帶上訴人之請求抵銷等語，資為抗辯。上
    訴聲明：㈠原判決關於命彭作聖給付部分廢棄。㈡附帶上訴人
    在第一審之訴駁回。就對造附帶上訴及追加之訴部分，答辯
    聲明：附帶上訴及追加之訴駁回。
三、彭秀連於準備程序陳稱：父親很早就有小中風，後來大中風
    是83年開始，一開始前2、3個月意識還清楚，後面就重度昏
    迷，父親中風不醒人事後，彭作聖就回家住，彭作聖不准伊
    和母親單獨碰面，也不讓母親使用手機；父親重度昏迷在新
    光吳火獅紀念醫院(下稱新光醫院)住院時，彭作聖知情，但
    都沒有去探過病，當時父親印章係由母親保管；87年辦理繼
    承登記時，上訴人跟伊拿戶籍謄本、印鑑證明時都沒有說明
    要作何用途等語。
四、彭秀文、彭秀月、吳鳳珠、彭春綺、彭信偉、彭子豪、彭晴
    亮、彭秀連、彭秀華、彭康瑋、彭翎嫣經合法通知均未於言
    詞辯論期日到庭為何聲明或陳述。
五、兩造不爭執事項：
　㈠系爭不動產於84年6月13日以買賣為原因由彭火旺移轉登記予
    彭田玉英；嗣於97年6月30日以贈與為原因由彭田玉英移轉
    登記予彭作聖，有新竹縣竹東地政事務所（下稱竹東地政事
    務所）檢送之買賣登記案件影本、贈與登記案件影本、土地
    及建物登記謄本及地籍異動索引在卷可稽（見本院卷二第18
    7-204頁、原審卷一第51-58頁、原審卷二第54-56、162-170
    、177-179頁）。
　㈡彭火旺於84年11月2日死亡，繼承人為配偶彭田玉英、子女彭
    作宗、彭晴亮、彭作斌、彭作誠、彭作聖、彭秀連、彭秀珠
    、彭秀文、彭秀華、彭秀月共計11人。依竹東地政事務所檢
    送之分割繼承登記案卷所附84年11月2日「遺產分割協議書
    」（下稱系爭遺產分割協議書）之記載，彭火旺遺有坐落新
    竹縣○○鎮○○段0000○0000○0000○0000地號土地（應有部分均
    為1/2）、存款15,000元、股票及現金10,000元，除現金10,
    000元由子女10人各繼承1,000元外，其餘遺產均由配偶彭田
    玉英繼承。上開土地於87年8月6日以分割繼承為原因由彭火
    旺移轉登記予彭田玉英，再於99年2月24日以贈與為原因由
    彭田玉英移轉登記予彭作聖，有分割繼承登記案卷、地籍異
    動索引、土地登記謄本、贈與登記案件影本在卷可稽（見原
    審卷二第90-103、142-160、171-176、180-187頁、原審卷
    一第59-66頁）。
　㈢彭田玉英於107年2月17日死亡，繼承人為子女彭晴亮、彭作
    誠、彭作聖、彭秀連、彭秀文、彭秀華、彭秀月，及代位繼
    承人彭春綺、彭信偉（彭作宗之繼承人）、彭康瑋、彭翎嫣
    （彭作斌之繼承人）、彭子豪（彭秀珠之繼承人），有彭田
    玉英之繼承系統表及全體繼承人之戶籍謄本可參（見原審卷
    二第36-53頁）。
　㈣彭作聖於107年2月5日、同年月8日分別自彭田玉英所有合庫
    竹東分行帳戶提領30,000元、3,200元，於107年2月5日、同
    年月6日、同年月7日則自彭田玉英前開帳戶分別轉帳160,00
    0元、272,000元、455,000元至自己帳戶；另於107年3月28
    日自彭火旺所有合庫竹東分行帳戶提領20,000元，有上開帳
    戶歷史交易明細查詢結果及存款憑條在卷可稽，並為彭作聖
    所自承（見原審卷一第20、34頁、卷二第190-192頁、卷四
    第45頁）。
六、彭作誠主張彭火旺於84年間因中風意識不清，無可能以買賣
    移轉系爭不動產予彭田玉英，其債權、物權行為無效，彭田
    玉英無權處分系爭不動產將之贈與彭作聖，彭作聖亦非善意
    第三人，應塗銷登記及遷讓系爭房屋；彭田玉英於107年2月
    5日以後昏迷意識不清，無從同意或授權彭作聖處理其與彭
    火旺合庫竹東分行帳戶內款項，彭作聖於該期間所提領、轉
    帳之系爭款項，應返還全體繼承人等語，為彭作聖所否認，
    並以前詞置辯，是本件應審酌之爭點為：㈠系爭不動產於84
    年6月13日以買賣為原因由彭火旺移轉登記予彭田玉英，其
    債權及物權行為是否無效？彭田玉英於97年6月30日以贈與
    為原因移轉登記予彭作聖是否為無權處分？附帶上訴人依民
    法第831條準用第828條、第113條、第767條規定請求彭作聖
    塗銷系爭不動產贈與登記，並遷讓返還系爭房屋，有無理由
    ？㈡彭作聖是否經彭田玉英之授權提領、轉帳系爭款項？附
    帶上訴人依民法第179條、第831條準用第828條規定請求彭
    作聖給付系爭款項，有無理由？彭作聖以其支出彭田玉英醫
    藥費、喪葬費共503,893元為抵銷抗辯，是否可採？
七、系爭不動產於84年6月13日以買賣為原因由彭火旺移轉登記
    予彭田玉英，其債權及物權行為是否無效？彭田玉英於97年
    6月30日以贈與為原因移轉登記予彭作聖是否為無權處分？
    附帶上訴人依民法第831條準用第828條、第113條、第767條
    規定請求彭作聖塗銷系爭不動產贈與登記，並遷讓返還系爭
    房屋，有無理由？
　㈠按無代理權人以代理人之名義所為之法律行為，非經本人承
    認，對於本人不生效力，民法第170條第1項定有明文。是無
    權代理並非當然且確定不生效力，乃效力未定，得因本人之
    承認而成為有效之法律行為。而所謂承認為代理權之補授，
    無須踐行一定之方式，由本人以意思表示為之為已足，初不
    問其為明示或默示（依表意人之舉動或其他情事，足以間接
    推知其效果意思者而言）而有不同（最高法院98年度台上字
    第1044號裁判意旨參照）。
　㈡經查，系爭不動產於84年6月13日以買賣為原因由彭火旺移轉
    登記予彭田玉英，係由彭作聖所代理（見本院卷二第189、1
    90頁）。然彭火旺於83年08月20日因為左半側肢體偏癱和意
    識障礙至新光醫院急診就醫，轉住院治療，意識狀態及肌力
    恢復，診斷為暫時性腦缺血，同時控制好腳趾傷口感染下，
    於83年09月12日出院；83年10月03日再度因為意識障礙及左
    臉麻痺住院治療，經頭部電腦斷層檢查發現是右側中大腦動
    脈阻塞引發大範圍腦中風，住院中意識也有恢復清醒，可以
    配合醫師指令，但有明顯的「半邊忽略hemi-neglect」現象
    ，左側肢體麻痺以致臥床，於83年11月22日出院，83年11月
    26日又再度因為肺炎住院治療，之後一直控制肺炎，直到民
    國84年08月30日才出院；其住院中完全臥床左半邊肢體癱瘓
    ，無法講話，最後於84年11月02日因為心跳停止被送到新光
    醫院急診室，急救無效而往生等情，有新光醫院函覆之回復
    記錄紙在卷可查（見原審卷三第256 頁）；經本院再依彭作
    誠之聲請向新光醫院函詢彭火旺於83年11月26日入院後之意
    識狀態，該院函覆：彭火旺於83年11月26日因吐血，經由急
    診入院治療，過去病史有慢性阻塞性肺病、上腸胃道出血、
    糖尿病、陳舊中風，入院診斷為吸入性肺炎，依據醫師於84
    年1月6日及84年6月1日開立之乙種診斷證明書，指出彭火旺
    意識不清，推測極有可能無法理解「不動產買賣過戶」等抽
    象概念等語（見本院卷一第315頁），並有上開診斷證明書
    在卷可查（見本院卷一第137、139頁），堪認彭火旺於系爭
    不動產移轉登記予彭田玉英時係於新光醫院住院中，且意識
    不清，無法理解不動產買賣之意，彭作聖亦未證明彭火旺於
    意識清醒時有依當時之民法第760條、第531條規定以書面授
    權其移轉系爭不動產予彭田玉英，則其代理彭火旺辦理系爭
    不動產以買賣為原因移轉登記予彭田玉英應屬無權代理。
　㈢惟彭作聖辯稱父親往生後3年大家辦理分割協議，裡面不包含
    系爭不動產，代表繼承人都知道系爭不動產早已過戶予伊母
    親等語，彭晴亮於原審亦陳稱：「（問：父親過世之後你們
    都沒有詢問繼承的問題？）爸爸過世前就說所有的遺產都是
    媽媽的，所以她要印章我們就都給了。（問：你接到誰的電
    話說要印鑑證明？）彭田玉英當面跟我說的，她要印鑑證明
    及印章，我兩個都給她了」（見原審卷二第209 頁）；彭秀
    連亦陳稱：父親過世時，母親才60幾歲，身體很好，因為母
    親還在，所以伊等也不會說要去分爸爸的遺產等語（見原審
    卷二第204頁），足見彭火旺生前意識清醒時確有表示其遺
    產均歸彭田玉英取得，且因彭田玉英還健在，其子女亦未要
    求分配不動產，而同意由母親取得，核與卷附系爭遺產分割
    協議書內容為子女10人各繼承1,000元現金，其餘不動產、
    存款及股票均由彭田玉英繼承等情相符（見原審卷二第96-9
    9頁）。
　㈣雖彭作誠主張：伊並未見過系爭遺產分割協議書，伊與彭秀
    連、彭晴亮交付印鑑證明係為辦理新竹縣○○鎮○○路00號房屋
    過戶予彭田玉英之用，並無另作遺產分割協議之意思，彭田
    玉英持各繼承人印章、印鑑證明為彭火旺之遺產分割協議顯
    已逾越授權範圍，系爭遺產分割協議書既未經全體繼承人所
    同意，自不生效力，且縱認有效，亦不包含系爭不動產云云
    ；彭秀連於原審亦稱：伊大約是87年6月時去申請印鑑證明
    ，當時母親有跟伊拿伊的印鑑證明，因為父親過世，○○路00
    號的房子要過給母親，因為母親還在，所以兄弟姊妹就認為
    ○○路00號的房子過給母親是正常的云云；彭晴亮則陳稱：伊
    母親跟彭作聖要的戶籍謄本、印章就是要過戶○○路00號房子
    ，這是伊父親過世後的事情，戶籍謄本、印章是否要做其他
    的用途，伊就不知道了等語（見原審卷二第209頁）。惟查
    ，新竹縣○○鎮○○里○○路00號未辦保存登記建物原設籍人為彭
    火旺，彭火旺生前於84年6月17日贈與移轉予彭田玉英，彭
    田玉英並於89年7月17日將全部持分買賣移轉予訴外人吳政
    宏，有新竹縣政府稅捐稽徵局之覆函可稽（見原審卷二第21
    7頁），則彭田玉英是否有可能於87年間以辦理○○路00號房
    屋過戶於己（應為稅籍移轉）為由向子女索取印鑑證明，實
    有疑問。又證人即代辦彭火旺繼承登記之地政士謝豊政於原
    審證稱：彭火旺的繼承登記是彭田玉英找伊辦理，其他的被
    繼承人也有找伊辦理，但是伊不記得是哪幾位，也不記得幾
    位；如果繼承人有檢附印鑑證明，就表示是當事人的意思，
    本件所有繼承人都有檢附印鑑證明，系爭遺產分割協議書是
    伊依彭田玉英的意思所擬的，彭田玉英問伊要什麼資料，伊
    就跟他說，系爭遺產分割協議書上面繼承人的印章是彭田玉
    英拿印章給伊蓋的，是否都是彭田玉英拿的伊也不確定，也
    有可能是其他繼承人…，伊是客家人，伊跟彭田玉英都用客
    家話溝通，彭田玉英的表達也很清楚，所以彭田玉英有能力
    跟伊說遺產分割協議的內容，彭田玉英說遺產都給他，1萬
    元不是很多錢，由繼承人均分，孩子也同意等語（見原審卷
    二第199-201、208頁），則彭作誠、彭秀連、彭晴亮既已提
    供印鑑證明及印章予彭田玉英，事後再否認知悉系爭分割遺
    產協議書內容，自難憑採。再衡諸系爭房屋為彭火旺、彭田
    玉英生前之住所，有戶籍謄本附卷可稽（見原審卷二第37、
    38頁），彭火旺之子女對於彭火旺名下有系爭不動產，且彭
    火旺過世後多年，自己均未因繼承而取得系爭不動產當知之
    甚明，則彭作聖辯稱：由系爭分割協議書內容不包含系爭不
    動產，可知彭火旺之子女早已知悉系爭不動產已過戶予母親
    ，且當時母親在世，全數子女均認為父親過世後遺產皆留給
    母親，屬全體繼承人同意之行為等語，應可信為真實，則由
    彭火旺過世後多年，其繼承人對於系爭不動產歸由彭田玉英
    取得均無異議乙節，應認其等已默示承認彭作聖前開無權代
    理行為，系爭不動產移轉登記予彭田玉英之債權及物權行為
    即成為有效之法律行為，彭田玉英取得所有權後自有權處分
    系爭不動產。
　㈤又證人謝豊政證稱：伊幫彭田玉英辦過贈與、繼承，贈與是
    彭田玉英贈與給彭作聖，分兩次辦贈與，97、99年兩次都是
    彭田玉英和彭作聖一起過來伊事務所，彭田玉英說要把這些
    土地贈與給彭作聖，相關資料是彭田玉英跟彭作聖一起拿過
    來的，彭田玉英當時的意識狀態正常，她當時健康狀況也很
    好，彭田玉英親自跟伊說要辦理贈與給彭作聖，當時有寫贈
    與公契，但沒有寫私契等語（見原審卷二第197-202頁），
    並有贈與登記案件影本在卷可查（原審卷一第51-66頁），
    附帶上訴人亦未證明彭田玉英於辦理贈與系爭不動產予彭作
    聖時有何意識不清之情事，其主張：彭田玉英應無贈與之意
    ，應係彭作聖趁其意識不清而擅自辦理贈與登記云云，尚乏
    依據。
　㈥綜上所述，雖彭作聖辦理系爭不動產以買賣為原因由彭火旺
    移轉登記予彭田玉英屬無權代理，惟彭火旺生前即有表示其
    遺產均留給彭田玉英，依前述事證，亦可認其繼承人亦同意
    彭火旺之不動產由彭田玉英取得，已追認彭作聖前開無權代
    理行為，系爭不動產移轉登記予彭田玉英之債權及物權行為
    成為有效之法律行為，彭田玉英取得系爭不動產後自有權贈
    與移轉予彭作聖，附帶上訴人主張彭田玉英無權處分系爭不
    動產，彭作聖亦非善意，伊得依民法第831條準用第828條、
    第113條、第767條規定請求彭作聖塗銷系爭不動產贈與登記
    ，並遷讓返還系爭房屋予彭火旺之全體繼承人，並無理由。
八、彭作聖是否經彭田玉英之授權提領、轉帳系爭款項？附帶上
    訴人依民法第179條、第831條準用第828條規定，請求彭作
    聖給付系爭款項，有無理由？彭作聖以其支出彭田玉英醫藥
    費、喪葬費共503,893元為抵銷抗辯，是否可採？
  ㈠查彭田玉英於107年1月30日至台大醫院竹東分院急診就醫，
    於急診時意識清楚，經醫師評估後，初步判斷有雙下肢糖尿
    病足併嚴重壞疽感染之情況。因此給予抗生素治療，並安排
    手術治療，於107年1月31日轉入外科加護病房住院，同日接
    受左足蹠骨截肢手術。107年2月2日接受右足筋膜切開手術
    及左足死骨切除手術，107年2月5日接受左膝膝蓋下截肢手
    術，107年2月10日接受右足死骨切除手術、右足筋膜切開手
    術及右足第二指截肢手術，107年2月17日發生無脈動性心電
    氣活動，經確認拒絕急救意願，於同日下午16時42分死亡。
    其於107年1月31日轉入外科加護病房住院時意識狀態為清楚
    ，格拉斯哥昏迷指數是滿分15分，但隨著疾病進展，感染情
    況惡化，意識狀態逐漸變差，107年2月5日至107年2月8 日
    病人的格拉斯哥昏迷指數為E2M4VT，E2分：有刺激或痛楚會
    睜眼（to pain ）、M4分：對疼痛刺激有反應，肢體會閃避
    （withdrawal）、VT：氣管插管（endotracheal tube ）無
    法正常發聲。故107年2月5日至2月8日病人意識狀態屬中度
    至重度昏迷，有台大醫院函覆之回復意見表可憑（見原審卷
    四第14頁）。準此可知彭田玉英於107年2月5日至2月8日之
    意識狀態係屬中度至重度昏迷之程度，於同年月17日死亡，
    此段期間內自無可能授權彭作聖提領、轉帳系爭款項。
  ㈡雖彭作聖辯稱：伊獨自照顧彭田玉英22餘年，彭田玉英平日
    將自己及彭火旺留下之帳戶存摺印章交付予伊，授權伊提領
    款項或出清股票，概括贈與伊帳戶內存款作為日常照顧母親
    及家居、醫療救護、各類稅捐繳款使用，伊提領系爭款項係
    基於彭田玉英概括之贈與云云，惟彭田玉英於生前意識清楚
    時縱曾授權彭作聖提領其與彭火旺帳戶之存款做為生活所需
    ，然其生存時既仍需用錢，是否有概括贈與其存款予彭作聖
    之意，自有疑問。又彭作聖所提出97年6月26日、署名為彭
    田玉英之自書遺囑固記載立遺囑人彭田玉英所有新竹縣○○鎮
    ○○段0000○0000○0000○0000地號土地（應有部分均為1/2），
    及金融機構之存款、存單、有價證券等財物全部由彭作聖單
    獨繼承（見原審卷一第86頁），然該遺囑之效力為彭作誠所
    否認（見原審卷二第24、85頁），且其內容有增減、塗改之
    處，並未依民法第1190條規定註明增減、塗改之處所及字數
    ，另行簽名，該遺囑之作成自不符合法定方式而屬無效，自
    不得以之認定系爭款項均屬彭作聖所有。
  ㈢再彭作聖就其支出彭田玉英醫藥費、喪葬費共503,893元之事
    實，固提出住院醫療費用收據、火化場使用費、生命紀念館
    使用費、喪葬費收據為證（見本院卷一第47-71頁），惟醫
    療費用中付款日期在彭作聖領取、轉帳系爭款項以前者（即
    107年2月4日以前部分），應認係彭作聖以彭田玉英意識清
    醒時領取之款項所支付，自不得與系爭款項抵銷；而其於10
    7年2月21日支付醫療費用共計51,107元（9,292＋3,815＋38,0
    00＝51,107，見本院卷一第55-57頁），及支付彭田玉英喪葬
    費299,000元（4,000＋40,000＋255,000＝299,000，見本院卷
    一第69-71頁），共計350,107元，則可認係以系爭款項所支
    出，彭作聖主張抵銷，自應准許。
  ㈣從而，系爭款項940,200元扣除彭作聖於107年2月5日以後支
    出之醫療費用、喪葬費共計350,107元後，所餘590,093元，
    彭作聖並無據為單獨所有之法律上原因，附帶上訴人依民法
    第179條、第831條準用第828條規定請求彭作聖返還590,093
    元予彭田玉英之全體繼承人（即除吳鳳珠外之兩造，按吳鳳
    珠為彭火旺、彭田玉英之子彭作宗之配偶，於本件訴訟僅為
    彭火旺之再轉繼承人，非彭田玉英之繼承人），即有理由，
    逾此部分之請求，則屬無據。
九、綜上所述，附帶上訴人依民法第179條、第831條準用第828
    條規定，請求彭作聖給付590,093元及自起訴狀繕本送達之
    翌日即107年9月12日（見原審卷一第49頁）起至清償日止，
    按年息百分之5計算之利息予彭田玉英之全體繼承人（即除
    上訴人吳鳳珠外之兩造）公同共有，為有理由，應予准許，
    其餘請求，則屬無據，不應准許。原審就上開應准許部分，
    判命彭作聖給付，核無不合，彭作聖上訴意旨指摘原判決上
    開部分不當，求予廢棄改判，為無理由，應駁回彭作聖此部
    分之上訴。至於上開不應准許部分，其中原判決命彭作聖給
    付350,107元，及自107年9月12日起至清償日止，按年息百
    分之5計算之利息部分，尚有未合，彭作聖上訴意旨指摘原
    判決此部分不當，求為廢棄，為有理由，爰由本院改判如主
    文第二項所示。另其他不應准許部分，就附帶上訴人請求彭
    作聖塗銷系爭不動產之贈與登記，原判決為附帶上訴人敗訴
    之諭知，亦無不合，附帶上訴意旨指摘原判決此部分不當，
    求予廢棄改判，並無理由，應駁回其附帶上訴。此外，附帶
    上訴人追加依民法第767條規定，請求彭作聖遷讓返還系爭
    房屋予彭火旺之全體繼承人，亦無理由，應駁回其追加之訴
    。
十、本件事證已臻明確，兩造其餘之攻擊或防禦方法及所用之證
    據，經本院斟酌後，認為均不足以影響本判決之結果，爰不
    逐一論列，附此敘明。
十一、據上論結，本件彭作聖之上訴為一部有理由，一部無理由
      ，附帶上訴人之附帶上訴及追加之訴，為無理由，依民事
      訴訟法第449條第1項、第450條、第78條、第79條、第85
      條第1項前段、第463條、第385條第1項前段，判決如主文
      。
中　　華　　民　　國　　109 　年　　6 　　月　　10　　日
                  民事第十三庭  
                    審判長法  官  陳麗芬
                          法  官  邱蓮華
                          法  官  林純如
正本係照原本作成。
彭作聖不得上訴。
附帶上訴人如不服本判決，應於收受送達後20日內向本院提出上
訴書狀，其未表明上訴理由者，應於提出上訴後20日內向本院補
提理由書狀（均須按他造當事人之人數附繕本）上訴時應提出委
任律師或具有律師資格之人之委任狀；委任有律師資格者，另應
附具律師資格證書及釋明委任人與受任人有民事訴訟法第466 條
之1第1項但書或第2項（詳附註）所定關係之釋明文書影本。如
委任律師提起上訴者，應一併繳納上訴審裁判費。
中　　華　　民　　國　　109 　年　　6 　　月　　10　　日
　　　　　　　　　　　　　書記官  王靜怡
附註：
民事訴訟法第466條之1（第1項、第2項）：
對於第二審判決上訴，上訴人應委任律師為訴訟代理人。但上訴
人或其法定代理人具有律師資格者，不在此限。
上訴人之配偶、三親等內之血親、二親等內之姻親，或上訴人為
法人、中央或地方機關時，其所屬專任人員具有律師資格並經法
院認為適當者，亦得為第三審訴訟代理人。